ACORDAO-COMPLETO-2355675

ACÓRDÃO 634/2020 ATA 2/2020 - PRIMEIRA CÂMARA

VISTOS, relatados e discutidos estes autos referentes à Tomada de Contas Especial instaurada pelo Fundo Nacional de Desenvolvimento da Educação - FNDE em razão da reprovação da prestação de contas referente aos recursos repassados ao Município de Pesqueira/PE por força do Programa Nacional de Apoio ao Transporte Escolar - Pnate no exercício de 2010. 
ACORDAM os Ministros do Tribunal de Contas da União, reunidos em sessão da 1ª Câmara, ante as razões expostas pelo Relator: 
9.1. julgar irregulares as contas da Sra. Cleide Maria de Souza Oliveira, nos termos dos arts. 1º, inciso I, 16, inciso III, alíneas b e c, da Lei 8.443/1992;
9.2. condenar a Sra. Cleide Maria de Souza Oliveira, com base no disposto pelo art. 19, caput, da Lei 8.443/1992, a pagar as quantias descritas a seguir, atualizadas monetariamente e acrescidas de juros de mora calculados a partir das respectivas datas até o dia da efetiva quitação, fixando-lhe o prazo de 15 (quinze) dias, a contar da notificação, para que comprove, perante o Tribunal, o recolhimento do débito aos cofres do Fundo Nacional de Desenvolvimento da Educação - FNDE, nos termos do art. 214, inciso III, alínea a, do Regimento Interno/TCU, na forma da legislação em vigor:
	Data
	Valor R$

	12/04/2010
	27.874,17

	13/04/2010
	3.927,00

	12/05/2010
	42.222,14

	23/07/2010
	7.887,41

	19/03/2010
	1,45

	05/08/2010
	17,40

9.3. aplicar à Sra. Cleide Maria de Souza Oliveira a multa prevista no art. 57 da Lei 8.443/1992, no valor de R$ 14.000,00 (quatorze mil reais) , fixando-lhe o prazo de 15 (quinze) dias, a contar da notificação, para que comprove, perante o Tribunal (art. 214, inciso III, alínea a, do Regimento Interno/TCU) , o recolhimento da dívida ao Tesouro Nacional, atualizada monetariamente desde a data do presente Acórdão até a do efetivo recolhimento, caso paga após o vencimento, na forma da legislação em vigor;
9.4. autorizar, caso requerido, nos termos do art. 26 da Lei 8.443/1992 c/c o art. 217 do Regimento Interno/TCU, o parcelamento das dívidas em até 36 (trinta e seis) parcelas mensais e sucessivas, sobre as quais incidirão os correspondentes acréscimos legais (débito: atualização monetária e juros de mora; multa: atualização monetária) , esclarecendo à responsável que a falta de pagamento de qualquer parcela importará no vencimento antecipado do saldo devedor, sem prejuízo das demais medidas legais;
9.5. autorizar desde logo a cobrança judicial das dívidas, nos termos do art. 28, inciso II, da Lei 8.443/1992, caso não atendida a notificação; 
9.6. enviar cópia deste Acórdão ao Fundo Nacional de Desenvolvimento da Educação, para ciência, e à Procuradoria da República no Estado de Pernambuco, com fundamento no art. 16, § 3º, da Lei 8.443/1992.

Tomada de Contas Especial instaurada pelo Fundo Nacional de Desenvolvimento da Educação  FNDE em razão da reprovação da prestação de contas referente aos recursos repassados ao Município de Pesqueira/PE por força do Programa Nacional de Apoio ao Transporte Escolar  Pnate no exercício de 2010.

Primeira Câmara

Município de Pesqueira/PE.

3. Responsável: Cleide Maria de Souza Oliveira (XXX.423.164-XX).

13.1. Ministros presentes: Walton Alencar Rodrigues (Presidente) e Vital do Rêgo.
13.2. Ministros-Substitutos convocados: Marcos Bemquerer Costa (Relator) e André Luís de Carvalho.
13.3. Ministro-Substituto presente: Weder de Oliveira.

ACORDAO-COMPLETO-2428258

Acórdão de Relação 9860/2020 - Primeira Câmara

Acórdão de Relação

MARCOS BEMQUERER

Trata-se da Tomada de Contas Especial (peças 1-2) instaurada pelo Fundo Nacional de Desenvolvimento da Educação - FNDE em razão da reprovação da prestação de contas referente aos recursos repassados ao Município de Pesqueira/PE por força do Programa Nacional de Apoio ao Transporte Escolar - Pnate no exercício de 2010. 
2.	Para a execução do Pnate - que transfere recursos financeiros aos entes subnacionais, em caráter suplementar, para custear a oferta de transporte escolar aos alunos da educação básica pública, residentes em área rural -, o FNDE repassou o montante de R$ 333.866,25, creditado na Conta-Corrente 9.467-6 da Agência 2437-6 do Banco do Brasil, abaixo discriminado: 
Tabela 1 - Repasse dos recursos do Pnate - Fundamental (peça 2, p. 16) 
	Item
	OB
	Valor (R$) 
	Data
	Credito
	Peças/p

	1
	2010OB650011
	25.045,50
	31/3/2010
	5/4/2010
	2, p. 16; 2, p. 31

	2
	2010OB650231
	25.045,50
	3/5/2010
	5/5/2010
	2, p. 16; 2, p. 32

	3
	2010OB650306
	25.045,50
	29/5/2010
	2/6//2010
	2, p. 16; 2, p. 33

	4
	2010OB651162
	25.045,50
	1º/7/2010
	5/7/2010
	2, p. 16; 2, p. 34

	5
	2010OB651435
	25.045,50
	30/7/2010
	3/8/2010
	2, p. 16; 2, p. 35

	6
	2010OB651927
	25.045,50
	31/8/2010
	2/9/2010
	2, p. 16; 2, p. 36

	7
	2010OB652010
	25.045,50
	30/9/2010
	4/10/2010
	2, p. 16; 2, p. 37

	8
	2010OB652434
	25.045,50
	29/10/2010
	4/11/2010
	2, p. 16; 2, p. 38

	9
	2010OB652671
	25.045,50
	7/12/2010
	9/12/2010
	2, p. 16; 2, p. 39

		TOTAL
	225.409,50
			
	Tabela 2 - Repasse dos recursos do Pnate - Médio (peça 2, p. 16) 
	Item
	OB
	Valor (R$) 
	Data
	Credito
	Peças/p

	1
	2010OB650059
	11.342,75
	31/3/2010
	5/4/2010
	2, p. 16; 2, p. 31

	2
	2010OB650235
	11.342,75
	3/5/2010
	5/5/2010
	2, p. 16; 2, p. 32

	3
	2010OB650350
	11.342,75
	31/5/2010
	2/6/2010
	2, p. 16; 2, p. 33

	4
	2010OB651064
	11.342,75
	1º/7/2010
	5/7/2010
	2, p. 16; 2, p. 34

	5
	2010OB651421
	11.342,75
	30/7/2010
	3/8/2010
	2, p. 16; 2, p. 35

	6
	2010OB651905
	11.342,75
	31/8/2010
	2/9/2010
	2, p. 16; 2, p. 36

	7
	2010OB652068
	11.342,75
	30/9/2010
	4/10/2010
	2, p. 16; 2, p. 37

	8
	2010OB652500
	11.342,75      
	17/11/2010
	19/11/2010
	2, p. 16; 2, p. 38

	9
	2010OB652546
	11.342,75
	7/12/2010
	9/12/2010
	2, p. 16; 2, p. 39

		TOTAL
	102.084,75
			
	Tabela 3 - Repasse dos recursos do Pnate - Infantil (peça 2, p. 16) 
	Item
	OB
	Valor (R$) 
	Data
	Credito
	Peças/p

	1
	2010OB650021
	708,00
	31/3/2010
	5/4/2010
	2, p. 16; 2, p. 31

	2
	2010OB650190
	708,00
	3/5/2010
	5/5/2010
	2, p. 16; 2, p. 32

	3
	2010OB650435
	708,00
	31/5/2010
	2/6/2010
	2, p. 16; 2, p. 33

	4
	2010OB651133
	708,00
	1º/7/2010
	5/7/2010
	2, p. 16; 2, p. 34

	5
	2010OB651413
	708,00
	30/7/2010
	3/8/2010
	2, p. 16; 2, p. 35

	6
	2010OB651815
	708,00
	31/8/2010
	2/9/2010
	2, p. 16; 2, p. 36

	7
	2010OB652104
	708,00
	30/9/2010
	4/10/2010
	2, p. 16; 2, p. 37

	8
	2010OB652486
	708,00
	12/11/2010
	17/11/2010
	2, p. 16; 2, p. 38

	9
	2010OB652589
	708,00
	7/12/2010
	9/12/2010
	2, p. 16; 2, p. 39

		TOTAL
	6.372,00
			
3.	A Secretaria Federal de Controle Interno certificou a irregularidade das presentes contas (peça 2, p. 3-6) e a autoridade ministerial atestou haver tomado conhecimento dessa conclusão (peça 2, p. 1-2) .
4.	No âmbito deste Tribunal, a Secretaria do TCU no Estado de Alagoas - SEC/AL promoveu a citação da Sra. Cleide Maria de Souza Oliveira, Prefeita do Município de Pesqueira/PE no mandato 2009-2012 (peça 9) , para que apresentasse alegações de defesa quanto à ausência de documentação comprobatória (processo licitatório, notas de empenho, notas fiscais, recibos e cópias dos cheques) de despesas no valor de R$ 81.910,72, e quanto à realização de pagamentos indevidos de tarifas bancárias, no valor de R$ 18,85, com infração ao disposto nos arts. 6º, 7º, § 3º, 15 e §§ 2° e 3º, da Resolução CD/FNDE 14, de 08/04/2009, no art. 66 do Decreto Federal 93.872/1986, no art. 93 do Decreto-lei 200/1967 e no art. 70, parágrafo único, da CF/1988, ou comprovasse a restituição, aos cofres do FNDE, das quantias em questão, atualizadas monetariamente desde as respectivas datas até o efetivo recolhimento.
5. 	Implementada a citação por expediente recebido no endereço da responsável, conforme demonstra o aviso de recebimento à peça 10, o prazo para defesa transcorreu in albis, devendo a ex-gestora ser considerada revel, de acordo com o art. 12, § 3º, da Lei 8.443/1992. 
6.	Por não haver nos autos elementos que permitam concluir pela ocorrência de boa-fé ou de outros excludentes de culpabilidade da responsável, a SEC/AL propõe, em manifestações uniformes (peças 11-12) :
	"a) considerar revel a Sra. Cleide Maria de Souza Oliveira;
	b) julgar irregulares, com fundamento nos arts. 1º, inciso I, 16, inciso III, alíneas 'b' e 'c', da Lei 8.443/1992 c/c os arts. 19, caput, e 23, inciso III, da mesma Lei, e com arts. 1º, inciso I, 209, incisos II e III, 210 e 214, inciso III, do Regimento Interno, as contas da Sra. Cleide Maria de Souza Oliveira, e condená-la ao pagamento das quantias abaixo descritas, fixando-lhe o prazo de 15 (quinze) dias, a contar da notificação, para que comprove, perante o Tribunal (art. 214, inciso III, alínea a, do Regimento Interno/TCU) , o recolhimento da dívida à conta do Fundo Nacional de Desenvolvimento da Educação, atualizada monetariamente e acrescida dos juros de mora devidos, calculados a partir das datas abaixo até a data do efetivo recolhimento, na forma da legislação em vigor:	
	Data
	Valor (R$) 

	12/04/2010
	27.874,17

	13/04/2010
	3.927,00

	12/05/2010
	42.222,14

	23/07/2010
	7.887,41

	19/03/2010
	1,45

	05/08/2010
	17,40

Valor atualizado em 23/8/2018: R$ 135.264,57
	c) aplicar à Sra. Cleide Maria de Souza Oliveira a multa prevista no art. 57 da Lei 8.443/1992, com a fixação do prazo de quinze dias, a contar da notificação, para comprovar perante o Tribunal (art. 214, inciso III, alínea a, do Regimento Interno/TCU) , o recolhimento da dívida ao Tesouro Nacional, atualizada monetariamente desde a data do presente Acórdão até a do efetivo recolhimento, se for paga após o vencimento, na forma da legislação em vigor;
	d) autorizar, caso requerido, nos termos do art. 26 da Lei 8.443/1992, o parcelamento das dívidas em até 36 (trinta e seis) parcelas mensais e sucessivas, sobre as quais incidirão os correspondentes acréscimos legais (débito: atualização monetária e juros de mora; multa: atualização monetária) , esclarecendo [à] responsável que a falta de pagamento de qualquer parcela importará no vencimento antecipado do saldo devedor, sem prejuízo das demais medidas legais;
	e) autorizar, desde logo, nos termos do art. 28, inciso II, da Lei 8.443/1992, a cobrança judicial das dívidas, caso não atendida a notificação;
	f) enviar cópia do acórdão ao Procurador-Chefe da Procuradoria da República no Estado de Pernambuco, nos termos do § 3º do art. 16 da Lei 8.443/1992, para as providências que entender cabíveis, e ao Fundo Nacional de Saúde, destacando que o relatório e o voto que fundamentam a deliberação ora encaminhada podem ser acessados por meio do endereço eletrônico www.tcu.gov.br/acordaos e que, caso tenham interesse, o Tribunal pode encaminhar-lhes cópia desses documentos sem quaisquer custos."
7.	O Ministério Público junto ao TCU, representado pelo Procurador Rodrigo Medeiros de Lima, manifestou-se de acordo com a proposta oferecida pela Unidade Técnica (peça 13) , ressalvando a necessidade de corrigir a menção ao "Fundo Nacional de Saúde" formulada na proposta de encaminhamento, de modo que passe a constar o "Fundo Nacional de Desenvolvimento da Educação", entidade repassadora dos recursos federais ao Município de Pesqueira/PE. 
	É o Relatório.

não há.

Procurador Rodrigo Medeiros de Lima.

TOMADA DE CONTAS ESPECIAL. FNDE. PROGRAMA NACIONAL DE APOIO AO TRANSPORTE DO ESCOLAR (PNATE), EXERCÍCIO 2010. NÃO APRESENTAÇÃO DOS DOCUMENTOS COMPROBATÓRIOS DE PARTE DAS DESPESAS. REALIZAÇÃO DE PAGAMENTOS NÃO AUTORIZADOS NA NORMA DE REGÊNCIA. CITAÇÃO. REVELIA. CONTAS IRREGULARES. DÉBITO E MULTA. DETERMINAÇÃO. A ausência de elementos necessários ao saneamento da prestação de contas, assim como a realização de despesas não autorizadas na norma de regência do programa federal que ensejou o repasse dos recursos, caracterizam atos contrários à norma regulamentar e dano ao erário, atraindo a irregularidade das contas com base no art. 16, inciso III, alíneas b e c, da Lei 8.443/1992, a condenação da responsável a restituir o débito correspondente e a aplicação da multa proporcional ao dano.

TOMADA DE CONTAS ESPECIAL (TCE)

Secretaria do TCU no Estado de Alagoas - SEC/AL.

Em exame a Tomada de Contas Especial instaurada pelo Fundo Nacional de Desenvolvimento da Educação - FNDE em razão da reprovação da prestação de contas referente aos recursos repassados ao Município de Pesqueira/PE por força do Programa Nacional de Apoio ao Transporte Escolar - Pnate no exercício de 2010, no valor total de R$ 333.866,25.
2.	No âmbito desta Corte, foi realizada a citação da Sra. Cleide Maria de Souza Oliveira, Prefeita do Município de Pesqueira/PE no mandato 2009-2012 (peça 9) , para que apresentasse alegações de defesa quanto à ausência de documentação comprobatória de despesas no valor de R$ 81.910,72, bem como de pagamentos indevidos de tarifas bancárias no valor de R$ 18,85, com infração ao disposto nos arts. 6º, 7º, § 3º, 15 e §§ 2° e 3º, da Resolução CD/FNDE 14, de 08/04/2009, no art. 66 do Decreto Federal 93.872/1986, no art. 93 do Decreto-lei 200/1967 e no art. 70, parágrafo único, da CF/1988, ou comprovasse a restituição, aos cofres do FNDE, das quantias em questão, atualizadas monetariamente desde as respectivas datas até o efetivo recolhimento.
3. 	Em face da revelia da Sra. Cleide Maria de Souza Oliveira, a Secretaria do TCU no Estado de Alagoas - SEC/AL manifestou-se pela irregularidade das contas da mencionada responsável, com fundamento no disposto no art. 16, inciso III, alíneas b e c, da Lei 8.443/1992, pela sua condenação ao pagamento do débito e da multa prevista no art. 57 do mencionado diploma, e, ainda, pelo envio de cópia ao Fundo Nacional de Saúde e à Procuradoria da República no Estado de Pernambuco, com fundamento no art. 16, § 3º, da Lei 8.443/1992. 
4.	 O Ministério Público junto ao TCU, representado pelo Procurador Rodrigo Medeiros de Lima, em ajuste à referida proposta, registra que a deliberação a ser proferida deverá ser encaminhada ao Fundo Nacional de Desenvolvimento da Educação.   
5.	Acolho o encaminhamento acima descrito, conforme propõe o MP/TCU.  
6.	Não é demais lembrar que incumbe ao gestor de recursos federais o ônus de comprovar que os utilizou corretamente, demonstrando a sua efetiva destinação aos objetivos pretendidos, por meio de documentação apta, nos termos das normas legais aplicáveis, para revelar o vínculo existente entre o gasto e a ação realizada, bem como o cumprimento de obrigações previstas nas normas de regência do programa federal.  
7.	A não apresentação de documentos solicitados pelo FNDE ao ente executor, para subsidiar o exame da prestação de contas, tais como processo licitatório, notas de empenho, notas fiscais, recibos e cópias de cheques, importa ofensa ao disposto no art. 18, § 8º, inciso II, da Resolução CD/FNDE 14/2009. Já o pagamento de tarifas bancárias contraria a destinação especificada pelo art. 15 da mencionada Resolução CD/FNDE 14/2009. Pela infração dos referidos dispositivos, a Sra. Cleide Maria de Souza Oliveira sujeitou-se a ter suas contas julgadas irregulares, com fundamento no disposto pelo art. 16, inciso III, alínea b, da Lei 8.443/1992. 
8.	Como as referidas irregularidades impedem que se estabeleça o nexo de causalidade entre os gastos efetuados e a execução do programa federal, vislumbra-se a existência de dano ao erário, o que enseja a irregularidade das presentes contas com fundamento no art. 16, inciso III, alínea c, da Lei 8.443/1992, o dever de restituí-lo e a incidência de multa, nos termos dos arts. 19, caput, e 57 do referido diploma legal.  
	Ante o exposto, voto por que seja adotada a deliberação que ora submeto a este Colegiado.
                   
                   T.C.U., Sala das Sessões, em 04 de fevereiro de 2020.
MARCOS BEMQUERER COSTA
Relator